臺灣屏東地方法院刑事判決　　　　　　　 96年度訴字第830號
公　訴　人　臺灣屏東地方法院檢察署檢察官
被　　　告　甲○○
上列被告因違反毒品危害防制條例案件，經檢察官提起公訴（96
年度毒偵字第1307號），本院判決如下：
    主  文
本件免訴。
    理  由
一、公訴意旨略以：被告甲○○於民國96年5 月13日，在其屏東
    縣東港鎮○○里○○○路6 號住處，以針筒注射之方式，施
    用第一級毒品海洛因1 次，因認被告係犯毒品危害防制條例
    第10條第1 項施用第一級毒品罪等語。
二、按刑事訴訟法第302 條第1 款規定，案件曾經判決確定者，
    應為免訴之判決，係以同一案件已經法院為實體上之確定判
    決，該被告應否受刑事制裁，既因前次實體判決而確定，不
    能更為其他有罪或無罪之實體上裁判。此項原則，關於實質
    上一罪或裁判上一罪，其一部事實已經判決確定者，對於構
    成一罪之其他部分，固亦均應適用，但此種事實係因審判不
    可分之關係在審理事實之法院，就全部犯罪事實，依刑事訴
    訟法第267 條規定，本應予以審判，故其確定判決之既判力
    自應及於全部之犯罪事實，惟若在最後審理事實法院宣示判
    決後始行發生之事實，既非該法院所得審判，即為該案判決
    之既判力所不能及，是既判力對於時間效力之範圍應以最後
    審理事實法院之宣示判決日為判斷之標準。
三、次按刑事法若干犯罪行為態樣，本質上原具有反覆、延續實
    行之特徵，立法時既予特別歸類，定為犯罪構成要件之行為
    要素，則行為人基於概括之犯意，在密切接近之一定時、地
    持續實行之複次行為，倘依社會通念，於客觀上認為符合一
    個反覆、延續性之行為觀念者，於刑法評價上，即應僅成立
    一罪，學理上所稱「集合犯」即屬之。又判斷何種構成要件
    行為，於立法時即預計就是集合行為？首先要藉助「文義解
    釋」，也就是從法條所描述文字的通常語意來判斷，當文義
    解釋無法提供明確答案時，則必須探究系爭處罰規範的目的
    來解釋，並參酌實際生活上犯罪的典型實施型態來綜合判斷
    （參酌最高法院96年度台非字第56號、96年度台上字第1168
    號判決）。然並非所有反覆實行之集合行為，在刑法上皆可
    評價為一罪，仍須從行為人之主觀犯意，自始係基於概括性
    ，行為之時、空上具有密切關係，且依社會通念，認評價為
    一罪係合理適當者，始足當之（參酌最高法院95年度台上字
    第4686號、96年度台上字第172 號、96年度台上字第1850號
    判決），否則仍應依實質競合予以併合處罰。惟因集合犯與
    接續犯之不同，在於接續犯所適用之構成要件行為文義本身
    並不具反覆實行之特質，非屬立法規範所定之構成要件類型
    ，且接續犯於時間及空間之緊密關聯性上，亦較之集合犯為
    嚴格（參酌最高法院96年度台上字第1133號、96年度台上字
    第1494號判決），可知就集合犯之集合行為，於客觀之時間
    、空間緊密關聯性上，較接續犯為寬鬆。
四、再依毒品危害防制條例第2 條第1 項所規定之「毒品」的定
    義，可知毒品，因有高度之成癮性及濫用性，即一方面因「
    耐藥性」的影響，導致行為人必須逐漸增加施用劑量，方能
    達成主觀之相同效果；他方面則因「生理依賴性」及「心理
    依賴性」的影響，導致行為人對毒品產生強烈渴求，終至不
    能根絕。職此，立法實務固以戒斷行為人之毒癮（包括身癮
    及心癮）為其首要；惟倘行為人曾經刑事處遇方式助其戒斷
    毒癮，猶再犯施用毒品，足見原所據以實施之治療程序，顯
    然不能收其實效，是乃明定應依法追訴處罰。據上說明，足
    徵施用毒品行為，應具有反覆、延續性之特徵，而屬集合行
    為。
五、查本件被告前被訴於96年3 月9 日16時許，在其位於屏東縣
    東港鎮○○街139 號，將海洛因加水置入針筒注射體內之方
    式，施用第一級毒品海洛因1 次乙節，所涉毒品危害防制條
    例第10條第1 項之施用第一級毒品罪，業經檢察官以96年度
    毒偵字第778 號提起公訴，並由本院於96年7 月10日以96年
    度訴字第628 號協商判決判處有期徒刑1 年確定，除經本院
    調取上開卷宗核閱無訛外，並有臺灣高等法院被告前案紀錄
    表1 紙附卷可參。又被告於前案及本件警詢時均自承平均2
    天施用海洛因一次，且施用地點均在其屏東縣東港鎮住處或
    租屋處（見前案警卷第4 頁、本件警卷第5 頁），顯係於密
    切接近之時、地內多次施用毒品，足見被告主觀上已有施用
    毒品之概括犯意，各次施用毒品應非分別起意，依社會通念
    ，在評價上應依集合犯論以一罪，依審判不可分原則，該案
    判決之效力，應及於全部犯罪事實，揆諸前揭說明，爰不經
    言詞辯論，逕為諭知免訴之判決。據上論斷，應依刑事訴訟
    法第302 條第1 款、第307 條判決如主文。
中　　華　　民　　國　　96　　年　　8 　　月　　20　　日
                  刑事第一庭  審判長法  官  潘正屏
                                    法  官  羅培毓
                                    法  官  曾吉雄
以上正本證明與原本無異。
如不服本判決應於收受本判決送達後十日內向本院提出上訴書狀
，其未敘述上訴理由者，並得於提起上訴後十日內向本院補提理
由書狀（均須按他造當事人之人數附繕本）「切勿逕送上級法院
中　　華　　民　　國　　96　　年　　8 　　月　　20　　日
                                    書記官  潘美碧
附件：本件所引最高法院判決
●96年度台非字第56號判決：又集合犯固指犯罪構成要件之行為
  ，依其本質、犯罪目的或社會常態觀之，常具有反覆、繼續為
  之之特性，故法律將之規定為一獨立之犯罪類型，而為包括一
  罪之情形。然民國九十五年七月一日起施行之修正刑法，基於
  一罪一罰，以實現公平原則之考量，已將連續犯及常業犯規定
  悉予刪除，故是否集合犯之判斷，客觀上，應斟酌其法律規定
  文字之本來意涵、實現該犯罪目的之必要手段、社會生活經驗
  中該犯罪實行常態及社會通念等；主觀上，則視其是否出於行
  為人之一次決意，並秉持刑罰公平原則，加以判斷，不能無限
  制擴張，俾與修法意旨相契合。
●96年度台上字第1168號判決：又集合犯係指犯罪構成要件之行
  為，依其本質、犯罪目的或社會常態觀之，常具有反覆、繼續
  為之之特性，此等反覆實行之行為，於自然意義上雖係數行為
  ，但依社會通念，法律上應僅為一總括之評價，法律乃將之規
  定為一獨立之犯罪類型，而為包括一罪。故犯罪是否包括一罪
  之集合犯，客觀上，應斟酌其法律規定文字之本來意涵、實現
  該犯罪目的之必要手段、社會生活經驗中該犯罪實行常態及社
  會通念等；主觀上，則視其是否出於行為人之一次決意，並秉
  持刑罰公平原則，加以判斷。
●95年度台上字第4686號判決：刑事法若干犯罪行為態樣，本質
  上原具有反覆、延續實行之特徵，立法時既予特別歸類，定為
  犯罪構成要件之行為要素，則行為人基於概括之犯意，在密切
  接近之一定時、地持續實行之複次行為，倘依社會通念，於客
  觀上認為符合一個反覆、延續性之行為觀念者，於刑法評價上
  ，即應僅成立一罪。學理上所稱「集合犯」之職業性、營業性
  或收集性等具有重複特質之犯罪均屬之，例如經營、從事業務
  、收集、販賣、製造、散布等行為概念者是。
●96年度台上字第1133號判決：學理上所稱之集合犯、接續犯，
  與修正前刑法第五十六條所定連續犯之區別，在於集合犯係一
  種構成要件類型，亦即立法者針對特定刑罰規範之構成要件，
  已預設其本身係持續實行之複次行為，具備反覆、延續之行為
  特徵，將之總括或擬制成一個構成要件之「集合犯」行為；此
  種犯罪，以反覆實行為典型、常態之行為方式，具侵害法益之
  同一性，因刑法評價上為構成要件之行為單數，因而僅包括的
  成立一罪。其與接續犯之不同，在於接續犯所適用之構成要件
  行為文義本身並不具反覆實行之特質，非屬立法規範所定之構
  成要件類型，於時間及空間之緊密關聯性上，亦較之集合犯為
  嚴格。是除集合犯外，每一種構成要件行為皆得以接續犯方式
  為之，因此集合犯亦有喻之為「法定接續犯」者。此與連續犯
  係指行為人在主觀上基於一個概括之犯意，而反覆實行客觀上
  可以獨立成罪之之同一罪名之行為者，均尚屬有間。
●96年度台上字第1494號判決：學理上所稱之集合犯、接續犯，
  與修正前刑法第五十六條所定連續犯之區別，在於集合犯係一
  種構成要件類型，亦即立法者針對特定刑罰規範之構成要件，
  已預設其本身係持續實行之複次行為，具備反覆、延續之行為
  特徵，將之總括或擬制成一個構成要件之「集合犯」行為；此
  種犯罪，以反覆實行為典型、常態之行為方式，具侵害法益之
  同一性，因刑法評價上為構成要件之行為單數，因而僅包括的
  成立一罪。其與接續犯之不同，在於接續犯所適用之構成要件
  行為文義本身並不具反覆實行之特質，非屬立法規範所定之構
  成要件類型，但個案情節另具時間及空間之緊密關聯之特性。
  是除集合犯外，每一種構成要件行為皆得以接續犯方式為之，
  因此集合犯亦有喻之為「法定接續犯」者。此與連續犯係指行
  為人在主觀上基於一個概括之犯意，而反覆實行客觀上可以獨
  立成罪之同一罪名之行為者，均尚屬有間。
